ACORDAO-COMPLETO-2385515

ACÓRDÃO 7686/2020 ATA 23/2020 - PRIMEIRA CÂMARA

VISTOS, relatados e discutidos estes autos recursos de reconsideração interpostos por José Acreano Brasil Júnior, Marco Apolo Santana Leão e pela Sociedade Paraense de Defesa dos Direitos Humanos (SDDH) contra o Acórdão 3512/2017-TCU-Primeira Câmara;
ACORDAM os Ministros do Tribunal de Contas da União, reunidos em sessão da Primeira Câmara, ante as razões expostas pelo relator e com fundamento nos artigos 32, inciso I, e 33 da Lei 8.443/1992, em:
9.1. conhecer dos recursos de reconsideração para, no mérito, negar-lhes provimento;
9.2. dar ciência deste acórdão aos recorrentes e à Secretaria Especial de Direitos Humanos.

Recurso de reconsideração em tomada de contas especial.

Primeira Câmara

Secretaria de Estado de Justiça e Direitos Humanos do Pará - Sejudh/PA.

3. Interessados/Responsáveis/Recorrentes:
3.1. Interessado: Secretaria Especial de Direitos Humanos (05.478.625/0001-87)
3.2. Responsáveis: Fábio de Melo Figueiras (XXX.010.512-XX); José Acreano Brasil Júnior (XXX.385.402-XX); Marco Apolo Santana Leão (XXX.130.882-XX); Sociedade Paraense de Defesa dos Direitos Humanos (05.441.928/0001-25)
3.3. Recorrentes: Marco Apolo Santana Leão (XXX.130.882-XX); Sociedade Paraense de Defesa dos Direitos Humanos (05.441.928/0001-25); José Acreano Brasil Júnior (XXX.385.402-XX).

13.1. Ministros presentes: Benjamin Zymler (na Presidência), Walton Alencar Rodrigues (Relator), Bruno Dantas e Vital do Rêgo.
13.2. Ministros-Substitutos presentes: Augusto Sherman Cavalcanti, André Luís de Carvalho e Weder de Oliveira.

ACORDAO-COMPLETO-2427243

Acórdão 9405/2020 - Primeira Câmara

WALTON ALENCAR RODRIGUES

Ministro Vital do Rêgo.

Adoto, como relatório, a instrução da Secretaria de Recursos (Serur) , peça 110, cujas análises e proposta de encaminhamento contaram com a anuência dos respectivos dirigentes (peças 111 e 112) e do MP/TCU (peça 113) .
Transcrevo a instrução a seguir in verbis:
"INTRODUÇÃO
1.	Trata-se de recursos de reconsideração interpostos por José Acreano Brasil Júnior (peça 72) , Marco Apolo Santana Leão e Sociedade Paraense de Defesa dos Direitos Humanos (peça 92) , contra o Acórdão 3512/2017-TCU-Primeira Câmara (peça 57) . A deliberação recorrida apresenta o seguinte teor:
ACORDAM os Ministros do Tribunal de Contas da União, reunidos em sessão da 1ª Câmara, ante as razões expostas pelo Relator, em:
9.1. excluir da relação processual a Sra. Ana Júlia de Vasconcelos Carepa (CPF XXX.163.842-XX) e o Estado do Pará (CNPJ 05.054.861/0001-76) ;
9.2. acatar as alegações de defesa do Sr. Fábio de Melo Figueiras (CPF XXX.010.512-XX) ;
9.3. julgar regulares as contas do Sr. Fábio de Melo Figueiras (CPF XXX.010.512-XX) , com fundamento nos arts. 1º, inciso I, 16, inciso I, da Lei 8.443/1992, c/c os arts. 17 e 23, inciso I, da mesma Lei, e com os arts. 1º, inciso I, 207 e 214, inciso I, do RI/TCU, dando-lhe quitação plena;
9.4. julgar irregulares as contas do Sr. José Acreano Brasil Junior (CPF XXX.385.402-XX) , do Sr. Marco Apolo Santana Leão (CPF XXX.130.882-XX) , e da Sociedade Paraense de Defesa dos Direitos Humanos (CNPJ 05.441.928/0001-25) , com fundamento nos arts. 1º, inciso I, 16, inciso III, alíneas "b" e "c", da Lei 8.443/1992 c/c os arts. 1º, inciso I, 209, incisos II e III, 210 e 214, inciso III, do Regimento Interno;
9.5. condenar os responsáveis e a entidade identificados no subitem anterior, com fundamento no art. 19, caput, da Lei 8.443/1992, c/c o art. 210 do RI/TCU, solidariamente, ao pagamento da quantia a seguir especificada, com a fixação do prazo de 15 (quinze) dias, a contar das notificações, para comprovarem, perante o Tribunal, em respeito ao art. 23, inciso III, alínea "a", da mesma Lei, c/c art. 214, inciso III, alínea "a", do RI/TCU, o recolhimento da dívida aos cofres do Tesouro Nacional, atualizada monetariamente e acrescida dos juros de mora, calculados a partir da data discriminada, até a data dos recolhimento, na forma prevista na legislação em vigor:
	Vaor original
	Data da ocorrência

	75.000,00
	30/3/2011

9.6. aplicar ao Sr. José Acreano Brasil Júnior (CPF XXX.385.402-XX) , ao Sr. Marco Apolo Santana Leão e à Sociedade Paraense de Defesa dos Direitos Humanos (CNPJ 05.441.928/0001-25) , individualmente, a multa prevista no art. 57 da Lei 8.443/1992 c/c os arts. 267 do Regimento Interno, no valor de R$ 7.000,00 (sete mil reais) , com a fixação do prazo de 15 (quinze) dias, a contar das notificações, para comprovarem, perante o Tribunal (art. 214, inciso III, alínea "a", do Regimento Interno) , o recolhimento das dívidas aos cofres do Tesouro Nacional, atualizadas monetariamente, desde a data deste acórdão até a dos efetivos recolhimentos, se forem pagas após o vencimento, na forma da legislação em vigor;
9.7. autorizar, desde logo, nos termos do art. 28, inciso II, da Lei 8.443/1992, a cobrança judicial das dívidas, caso não atendidas as notificações;
9.8. autorizar, desde logo, caso solicitado e o processo não tenha sido remetido para cobrança judicial, o pagamento da (s) dívida (s) em até 36 (trinta e seis) parcelas mensais e consecutivas, nos termos do art. 26 da Lei 8.443/1992, c/c o art. 217 do Regimento Interno/TCU, fixando-se o vencimento da primeira parcela em 15 (quinze) dias, a contar do recebimento da notificação, e o das demais a cada 30 (trinta) dias, devendo incidir sobre cada valor mensal os correspondentes acréscimos legais, na forma prevista na legislação em vigor, sem prejuízo de alertar os responsáveis de que a falta de comprovação do recolhimento de qualquer parcela implicará o vencimento antecipado do saldo devedor;
9.9. determinar à Secretaria Especial de Direitos Humanos da Presidência da República, com fundamento no art. 16, inciso I, da Instrução Normativa TCU 71/2012, a baixa de responsabilidade pelo débito da Sra. Ana Júlia de Vasconcelos Carepa (CPF XXX.163.842-XX) e do Sr. Fábio de Melo Figueiras (CPF XXX.010.512-XX) , relativo ao Convênio 28/2003 (Siafi 480862) ;
9.10. dar ciência desta decisão, bem como do relatório e do voto que a fundamentam, à Secretaria Especial de Direitos Humanos da Presidência da República;
9.11. encaminhar cópia desta deliberação, bem como do relatório e do voto que a fundamentam, ao Procurador-Chefe da Procuradoria da República no Estado do Pará, nos termos do § 3º do art. 16 da Lei 8.443/1992, c/c o § 7º do art. 209 do Regimento Interno do TCU, para adoção das medidas que entender cabíveis.
HISTÓRICO
2.	Cuidam os autos de tomada de contas especial instaurada pela Secretaria Especial de Direitos Humanos da Presidência da República - SEDH/PR contra Ana Júlia de Vasconcelos Carepa e Fábio de Melo Figueiras, respectivamente, Governadora do Estado do Pará, de 2007 a 2010, e Secretário de Estado de Justiça e Direitos Humanos do Pará, de 20/8/2009 a 30/12/2010, em razão da não aprovação da prestação de contas de parte dos recursos disponibilizados por meio do Convênio 28/2003 (Siafi 480862) , celebrado entre a União Federal, representada pela SEDH/PR, e a Secretaria de Estado de Justiça e Direitos Humanos do Pará - Sejudh/PA, em 18/8/2003, tendo como interveniente o Estado do Pará (peça 2, p. 242-258) .
3.	Referido ajuste, com vigência inicial de 18/8/2003 a 31/7/2004, teve por objeto a execução do programa de apoio e proteção a vítimas, testemunhas e familiares ameaçados no Estado do Pará, para o que foram previstos originalmente R$ 703.620,00, dos quais R$ 553.620,00 por conta da concedente e R$ 150.000,00 a título de contrapartida.
4.	Foram formalizados nove termos aditivos ao convênio, alçando o respectivo valor ao total de R$ 9.000.844,66, sendo R$ 6.391.334,00 a cargo da União e R$ 2.609.510,66 da contrapartida estadual. Os recursos federais foram transferidos em 10 parcelas. A data final de vigência foi prorrogada, de ofício, até 30/4/2011 (peça 8, p. 165) , com prazo para prestação de contas até 30/6/2011.
5.	Os responsáveis foram citados (peças 27 e 34, 28 e 42, 29 e 46, e 26 e 38) e apresentaram alegações de defesa (peças 47, 48-49, 45 e 50, e 44) . O objeto das citações foi a falta de comprovação da boa e regular aplicação dos recursos da 9ª e da 10ª parcelas de recursos federais, aprovadas pelo 8º e 9º Termos Aditivos, nos valores de R$ 892.000,00 e de R$ 75.000,00, transferidos em 23/7/2010 e 30/3/2011, respectivamente (peças 7, p. 262-266, 8, p. 56-59, e 1, p. 9) .
6.	Após a análise das alegações apresentadas, foi proferido o Acórdão 3512/2017-TCU-Primeira Câmara (peça 57) , cuja parte dispositiva se encontra reproduzida acima, por meio do qual se entendeu regular a prestação da 9ª parcela dos recursos do convênio, restando sem comprovação somente a aplicação da 10ª parcela, no valor de R$ 75.000,00. Tendo em vista que o período da gestão de Fábio de Melo Filgueiras, Secretário de Estado de Justiça e Direitos Humanos do Pará, de 20/8/2009 a 30/12/2010, não abrangeu o da transferência e aplicação da 10ª parcela, excluiu-se sua responsabilidade.
7.	Assim, foram julgadas irregulares as contas dos demais responsáveis citados, José Acreano Brasil Júnior, Secretário de Estado de Justiça e Direitos Humanos do Pará, de 1/1/2011 a 31/12/2014, Sociedade Paraense de Defesa dos Direitos Humanos - SDDH e Marco Apolo Santana Leão, Presidente da SDDH, de 1/1/2011 a 31/12/2014.
8.	Os referidos responsáveis foram condenados ao pagamento de R$ 75.000,00, relativos à 10ª parcela de recursos federais repassados, em 30/3/2011, por meio do referido convênio, bem como, individualmente, da multa do art. 57 da Lei 8.443/1992, no valor de R$ 7.000,00.
9.	Inconformados, interpõem recursos de reconsideração, que são objeto do presente exame.
EXAME DE ADMISSIBILIDADE
10.	Reiteram-se os exames preliminares de admissibilidade (peças 93 a 95) , acolhidos por despacho do relator, Exmo. Ministro Walton Alencar Rodrigues, que conheceu dos recursos, suspendendo os efeitos dos itens 9.4, 9.5, 9.6 e 9.7 do acórdão recorrido, em relação aos recorrentes (peça 97) .
EXAME TÉCNICO
11.	Delimitação
11.1.	Os presentes recursos têm por objeto examinar:
a) em preliminar, a prescrição da pretensão punitiva do TCU;
b) a falta de comprovação da boa e regular aplicação de parte dos recursos do Convênio SEDH/PR 28/2003.
12.	Preliminar: a prescrição da pretensão punitiva do TCU.
12.1.	Alegações de José Acreano Brasil Júnior (peça 72, p. 7-9) :
12.2.	 A vigência dos dois aditivos ao Convênio 28/2003, objeto da auditoria, se esgotou no primeiro trimestre de 2011. O recorrente foi citado em junho de 2016, após cinco anos da suposta prática dos atos inquinados. Incide, portanto, o instituto da prescrição da pretensão punitiva (art. 1° da Lei 9.873/1999 c/c art. 1° do Dec. 20.910/1932 e art. 23 da Lei 8.429/1992) .
12.3.	O e. Superior Tribunal de Justiça já decidiu que a prescrição elimina qualquer possibilidade de punição do servidor pelos fatos apurados (MS 17.710/DF, Rel. Napoleão Nunes Maia Filho, 1ª Seção) . Também entendeu pela necessidade de observação do prazo prescricional quinquenal para fins de exercício da pretensão punitiva da administração pública (AgRg no RMS 26.018/RO, Rel. Nefi Cordeiro, 6ª Turma) .
12.4.	Análise:
12.5.	O recorrente aparentemente não faz distinção quanto à prescrição do débito e da multa que lhe foram aplicados, tratando ambos como sanções sujeitas à prescrição da pretensão punitiva.
12.6.	De qualquer forma, é pacífico nesta Corte de Contas o entendimento acerca da imprescritibilidade da pretensão de ressarcimento ao erário, fundamentado no § 5º do art. 37 da Constituição Federal.
12.7.	O Supremo Tribunal Federal, ao apreciar o Mandado de Segurança 26210/DF, deu à parte final do § 5º do art. 37 da Constituição Federal a interpretação de que as ações de ressarcimento por atos ilícitos são imprescritíveis. O Relator, Ministro Ricardo Lewandowski, destacou que:
No que tange à alegada ocorrência de prescrição, incide, na espécie, o disposto no art. 37, § 5º da Constituição de 1988, segundo o qual: § 5º - A lei estabelecerá os prazos de prescrição para ilícitos praticados por qualquer agente, servidor ou não, que causem prejuízos ao erário, ressalvadas as respectivas ações de ressarcimento. Considerando ser a Tomada de Contas Especial um processo administrativo que visa a identificar responsáveis por danos causados ao erário, e determinar o ressarcimento do prejuízo apurado, entendo aplicável ao caso sob exame a parte final do referido dispositivo constitucional.
12.8.	Na mesma linha é a lição do Professor José Afonso da Silva:
A lei estabelecerá os prazos de prescrição para ilícitos praticados por qualquer agente, servidor ou não, que causem prejuízos ao erário, ressalvadas as respectivas ações de ressarcimento. Vê-se, porém, que há uma ressalva ao princípio. Nem tudo prescreverá. Apenas a apuração e punição do ilícito, não, porém, o direito da Administração ao ressarcimento, à indenização, do prejuízo causado ao erário. É uma ressalva constitucional e, pois, inafastável, mas, por certo, destoante dos princípios jurídicos, que não socorrem quem fica inerte (dormientibus non sucurrit ius) .
12.9.	Esse entendimento foi, inclusive, incorporado à Súmula 282 desta Corte de Contas, nos seguintes termos:
As ações de ressarcimento movidas pelo Estado contra os agentes causadores de danos ao erário são imprescritíveis.
12.10.	Quanto à prescrição da pretensão punitiva, o TCU, como é consabido, firmou jurisprudência nos autos de incidente de uniformização (TC Processo 030.926/2015-7) , por meio do Acórdão 1441/2016-TCU-Plenário (redator Walton Alencar Rodrigues) , que continua a ser pacificamente adotada no âmbito desta Corte. De acordo com o referido julgado:
1) a pretensão punitiva do TCU subordina-se ao prazo de dez anos, quando (art. 205 c/c art. 2.028 do Código Civil) :
a) a data da irregularidade sancionada for posterior a 11/1/2003, data de entrada em vigor do Código Civil;
b) em 11/1/2003, o prazo prescricional não tiver ultrapassado a metade do prazo de vinte anos previsto no antigo Código Civil.
2) a prescrição punitiva do TCU é contada a partir da data de ocorrência da irregularidade sancionada ou a partir de 11/1/2003, na hipótese da alínea "1.b", acima;
3) o ato que ordenar a citação, a audiência ou a oitiva da parte interrompe a prescrição, reiniciando-se sua contagem a partir de tal ato (Código Civil, art. 202, inc. I e parágrafo único) ;
4) há suspensão da prescrição toda vez que o responsável apresentar elementos adicionais de defesa;
5) a prescrição deve ser aferida independentemente de alegação da parte;
6) o entendimento do mencionado acórdão seria aplicado de imediato aos processos novos e aos pendentes de decisão.
12.11.	A irregularidade que motivou a aplicação da multa do art. 57 da Lei 8.443/1992 ao recorrente, a Marco Apolo Santana Leão e à Sociedade Paraense de Defesa dos Direitos Humanos, por meio do item 9.6 do acórdão recorrido, foi a "não comprovação da boa e regular aplicação dos recursos da (...) última parcela do Convênio 28/2003, (...) [no valor original de] R$ 75.000,00, (...) em decorrência da não apresentação da documentação complementar" (peça 28, p. 1) . Como data de ocorrência da irregularidade, foi adotada a data de emissão da 2011OB800760, por meio da qual foi efetuado o repasse de recursos do referido convênio da SEDH/PR à Sejudh/PA, em 30/3/2011 (peça 1, p. 9) .
12.12.	Os ora recorrentes foram citados mediante os Ofícios 248, 249 e 246-TCU/Secex-PA, de 17/5/2016 (peças 28, 29 e 26) , recebidos em 25/5 e 1/6/2016 (peças 42, 46 e 38) .
12.13.	Verifica-se, portanto, que a prescrição da pretensão punitiva foi interrompida, pelas citações dos recorrentes, muito antes do transcurso do prazo de dez anos definido pelo Acórdão 1441/2016-TCU-Plenário.
12.14.	Note-se que os termos aditivos referidos pelo recorrente (8º, peça 7, p. 262-266; e 9º, peça 8, p. 56-59) não alteraram a vigência do convênio. Esta foi prorrogada de ofício, primeiro, até 30/3/2011 (peça 8, p. 97 e 101) , depois, até 30/4/2011 (peça 8, p. 161) . O prazo para prestação de contas final era de 60 dias após o término da vigência, isto é, até 29/6/2011. Como se pode verificar, caso se considerasse essa data como termo inicial da prescrição, também teria havido interrupção pela citação muito antes de dez anos.
12.15.	Reiniciada a contagem do prazo prescricional nas datas de recebimento das citações, referidas acima, sobreveio o acórdão recorrido, que aplicou as punições aos ora recorrentes, proferido em sessão ordinária da 1ª Câmara desta Corte, ocorrida em 23/5/2017 (peça 57) . Assim, também não houve incidência de prescrição intercorrente.
12.16.	Portanto, à luz da jurisprudência predominante nesta Corte de Contas, não procede o pleito do recorrente de incidência da prescrição da pretensão punitiva ou ressarcitória, no caso vertente.
13.	A falta de comprovação da boa e regular aplicação de parte dos recursos do Convênio SEDH/PR 28/2003.
13.1.	Alegações de José Acreano Brasil Júnior (peça 72, p. 6-7) :
13.2.	O recorrente exerceu o cargo de Secretário de Justiça e Direitos Humanos no Estado do Pará de 1/1/2011 a 31/12/2014. Os aditivos contratuais objeto da auditoria foram firmados e executados em 2009 e 2010, antes do início da sua gestão.
13.3.	O relatório de auditoria da concedente, a SEDH/PR, não o incluiu no rol de responsáveis pela gerência dos recursos do Convênio 28/2003.
13.4.	Logo que adentrou sua gestão, o recorrente efetuou cobrança de prestação de contas. Porém, a entidade executora - SDDH - encaminhou prestação de contas (por meio do Ofício 516/2012, peça 18, p. 48-56) de parcelas que nada tinham a ver com as solicitadas pelo recorrente.
13.5.	O recorrente também efetuou tentativas de cobrança à SDDH por meio de telefonemas e reuniões, sem sucesso, cumprindo sua missão institucional (cf. art. 26-A, §§ 7º e 8º, da Lei 10.522/2002, e art. 5º da IN STN 1/1997) .
13.6.	Em face da impossibilidade de prestação de contas, oficiou à atual Sejudh/PA, requerendo a prestação de contas (anexo 7) e ingressou com representação no Ministério Público (anexo 8) , obedecendo ao disposto na Súmula 230 dessa Corte de Contas.
13.7.	O recorrente não gerenciou nem ordenou despesas, o que exclui totalmente sua responsabilidade (Acórdão 8735/2016-TCU-Segunda Câmara, Relator Marcos Bemquerer) .
13.8.	Logo, é imperioso que seja reconhecida preliminar de ilegitimidade passiva do recorrente.
13.9.	Alegações de José Acreano Brasil Júnior (peça 72, p. 9-14) :
13.10.	O 8º e 9º aditamentos ao Convênio SEDH/PR 28/2003 foram firmados por seu antecessor na Sejudh/PA, em 23/6 e 28/12/2010.
13.11.	Para executar a maior parte do convênio, a Sejudh/PA firmou subconvênio com a Sociedade Paraense de Defesa dos Direitos Humanos - SDDH, tendo em vista ser organização de renome na região, que já tinha desenvolvido trabalhos na área de proteção a vítimas e testemunhas ameaçadas.
13.12.	O subconvênio é instrumento legal autorizado pela IN STN 1/1997 e pelo art. 116 da Lei 8.666/1993. É amplamente aceito pela jurisprudência e praticado por entidades governamentais.
13.13.	Firmado o subconvênio, os atos de gerência de recursos financeiros sempre competiram à SDDH.
13.14.	O prazo fixado para a prestação de contas final foi de 60 dias após o encerramento da vigência do convênio, ou seja, 28/4/2011.
13.15.	O 8º e 9º termos aditivos encerraram-se em 28/2/2011, isto é, apenas dois meses dentro da gestão do recorrente.
13.16.	Apesar de ter requerido providências imediatas, o recorrente nunca obteve resposta satisfatória da SDDH, que afirmou que as informações referentes aos extratos e documentos eram sigilosas e poderiam implicar a revelação da identidade dos protegidos, beneficiários do programa.
13.17.	O presente convênio trata da proteção de pessoas ameaçadas de morte. A exibição de documentos fiscais contendo endereços, nomes e descrição de bens adquiridos implicaria a revelação da localidade onde se encontram os beneficiários do programa, violando expressamente o art. 7º, incs. IV e VIII, da Lei 9.807/1999. Portanto, necessária a relativização da exigência da prestação de contas do referido instrumento.
13.18.	Não houve má-fé ou dolo do recorrente que viesse a se refletir em lesão ao erário.
13.19.	O ex-gestor não pode ser penalizado por falta que jamais cometeu, pois o próprio relatório do TCU afirma que quem efetivamente gerenciou os recursos do convênio foi Marco Apolo Santana Leão, dirigente da SDDH, à época dos fatos.
13.20.	Assim, requer-se que sejam reconhecidas regulares as contas do ora recorrente, visto que cabia à unidade executora demonstrar a regular aplicação dos recursos repassados por meio de subconvênio.
13.21.	Análise:
13.22.	A irregularidade que motivou a condenação dos recorrentes é descrita no relatório do acórdão recorrido. Conforme transcrição do Parecer do Ministério Público junto ao TCU, representado nos autos pelo Procurador Sérgio Ricardo Costa Caribé (peça 59, p. 15-16) :
7. (...) as prestações de contas correspondentes aos repasses efetuados até a 8ª parcela foram examinadas e aprovadas pelo concedente, conforme pareceres na peça 11, p. 340-356, peça 12, p. 308-311, e peça 15, p. 79-82 (...) .
 (...) 
9. (...) a documentação apresentada a título de prestação de contas final corresponde apenas ao período de aplicação compreendido entre 1º/5/2010 e 31/3/2011, imediatamente subsequente àquele relativo à última parcela aprovada (...) (peça 16, p. 241-353, e peça 17, p. 3-276) .
 (...) 
15. Quanto aos R$ 75.000,00 relativos à 10ª parcela, transferidos em 30/3/2011, embora conste dos autos extrato contendo movimentações financeiras no período final de vigência do convênio, expirado em 30/4/2011, não é possível identificar em que foram aplicados os recursos, haja vista a inexistência da relação de pagamentos ou de outros documentos aptos a demonstrar que o valor foi corretamente utilizado.
16. Assim, deve ser mantido o débito, cuja responsabilidade pela restituição cabe também ao Sr. José Acreano Brasil Junior, titular da Sejudh/PA em período [de 1/1/2011 a 31/12/2014] que compreendeu parte da execução do ajuste e quando expirou o prazo para a prestação de contas do convênio [em 29/6/2011]. (...) não há como eximi-lo de tal mister, por ser ele o representante da convenente, responsável por zelar pela correta aplicação dos recursos, nos termos previstos na avença.
13.23.	Já na transcrição da instrução da Secex/PA, consigna-se que (peça 59, p. 10) :
17.3.31.  Quanto à décima parcela, inexistem, nos autos, extratos bancários, notas fiscais ou qualquer outro documento nos autos que demonstre sua regular aplicação. Sabe-se tão somente que a concedente disponibilizou a quantia de R$ 75.000,00 e que a SDDH recebeu esta quantia (...) .
13.24.	A Secex/PA também observa que o recorrente, na qualidade de titular da Sejudh/PA, tinha "o dever de exercer a fiscalização sobre o objeto do convênio. Mais ainda porque fora a própria SEJUDH que firmara Termo de Execução com a SDDH." Também assevera que não ficou provado que o recorrente tenha designado fiscalização da execução do objeto do convênio. Por isso, entende "restar configurada a culpa in vigilando pela não comprovação da boa e regular aplicação dos valores monetários no objeto do convênio" (peça 59, p. 10, 17.3.33) .
13.25.	Como visto, os responsáveis foram condenados somente pela falta de comprovação da aplicação da 10ª parcela dos recursos do convênio, no valor de R$ 75.000,00, cuja transferência foi autorizada pelo 9ª Termo Aditivo. A irregularidade, no entanto, não teve origem na edição do aditivo contratual, mas sim na falta de apresentação de documentos comprobatórios da utilização regular dos recursos mencionados.
13.26.	De qualquer forma, embora firmado em 28/12/2010 (peça 8, p. 56-59) , o 9º Termo Aditivo só entrou em vigor em 13/2/2011, quando foi publicado no DOU (peça 8, p. 63) , no segundo mês da gestão do recorrente. E a 10ª parcela só foi repassada em 30/3/2011, sendo o prazo final para prestação de contas fixado até 60 dias depois (Cláusula Segunda, II, "f", do convênio, peça 2, p. 246) , ou seja, em 29/4/2011, já no fim do quarto mês da gestão do recorrente. Portanto, é totalmente improcedente sua pretensão de eximir-se de culpa porque "os aditivos contratuais objeto da auditoria" teriam sido "firmados e executados" antes do início da sua gestão ou porque "encerraram-se em 28/2/2011".
13.27.	De acordo com os arts. 70 e 71, II e VIII, da Constituição Federal é competência privativa e inderrogável do TCU julgar as contas dos administradores e demais responsáveis por recursos da administração direta e indireta e aplicar aos responsáveis, em caso de irregularidade de contas, as sanções previstas em lei. Nesse mister, portanto, não está vinculado às conclusões de qualquer parecer produzido na fase interna de tomadas de contas especiais, como o relatório do tomador de contas da presente TCE, emitido pela SEDH/PR (peça 1, p. 7-29) (equivocadamente designado como "relatório de auditoria" pelo recorrente) .
13.28.	Conforme disposto no Convênio SEDH/PR 28/2003, competia à Sejudh/PA, como convenente:
CLÁUSULA SEGUNDA - DAS OBRIGAÇÕES
 (...) 
II - DA CONVENENTE
a) executar, direta ou indiretamente, as atividades necessárias à consecução do objeto a que alude este Convênio, observando os critérios de qualidade técnica, os prazos e os custos previstos no Plano de Trabalho;
 (...) 
f) apresentar a prestação de contas final dos recursos alocados ao convênio, inclusive dos provenientes de rendimentos de aplicação financeira, no prazo de 60 (sessenta) dias contados a partir do fim da vigência do presente Convênio;
 (...) 
13.29.	Portanto, a responsabilidade pela execução e prestação de contas do convênio em questão era da convenente, a Sejudh/PA. Essa obrigação não é excluída pelo fato de a Sejudh/PA ter atribuído as atividades necessárias à consecução do objeto à SDDH, por meio de subconvênio. A responsabilidade pela execução e prestação de contas do convênio não foi transferida à SDDH, mesmo que tenha sido sua executora direta, tendo em vista os referidos dispositivos do convênio. A responsabilidade da SDDH pela parcela de recursos cuja aplicação na finalidade prevista não foi comprovada deriva da sua qualidade de terceiro que, como preposto da convenente, concorreu para o cometimento do dano apurado, nos termos do art. 16, § 2º, "b", da Lei 8.443/1992. Mas a responsabilidade primária da convenente pela regular execução do convênio remanesce.
13.30.	O caso se assemelha ao da contratação de empresa por convenente, para a execução de convênio, caso em que não há a mínima hesitação na jurisprudência desta Corte de Contas em responsabilizar ambos, solidariamente, por eventual falta de comprovação da aplicação dos recursos repassados pelo concedente.
13.31.	Mas o recorrente invoca a Súmula 230 da jurisprudência deste Tribunal, segundo a qual:
Compete ao prefeito sucessor apresentar as contas referentes aos recursos federais recebidos por seu antecessor, quando este não o tiver feito ou, na impossibilidade de fazê-lo, adotar as medidas legais visando ao resguardo do patrimônio público com a instauração da competente Tomada de Contas Especial, sob pena de co-responsabilidade.
13.32.	Ocorre que esse enunciado trata de hipótese em que há dois representantes de convenente, o prefeito antecessor e o sucessor, tendo apenas aquele gerido os recursos do convênio. A responsabilidade de prestar contas, que cabe ao convenente, aplica-se a ambos os seus representantes, mas pode ser relevada, no caso do sucessor, sob determinadas condições.
13.33.	O caso vertente é inteiramente distinto, pois o recorrente, representante da convenente, a Sejudh/PA, pretende transferir a responsabilidade pela prestação de contas de parcela de recursos que foi transferida durante a sua gestão a terceiro encarregado da execução do objeto, por meio de subconvênio. É claro que tal pretensão é descabida e não encontra suporte algum no enunciado da Súmula 230 que, repita-se, trata da repartição de responsabilidades entre representantes do mesmo convenente e não entre representante de convenente e terceiro contratado ou subconvenente.
13.34.	Pouco importam, pois, suas alegações de que teria cobrado, de diversas formas, a prestação de contas da SDDH, encaminhado ofício à atual Sejudh/PA e protocolado representação junto ao Ministério Público.[footnoteRef:2] A responsabilidade de prestar contas à concedente era sua, como representante da convenente responsável, e não de terceiro subconvenente. Ainda mais por se tratar de parcela de recursos cuja transferência e prazo de execução transcorreram durante a sua gestão. Ou seja, parcela cuja aplicação também estava sob sua responsabilidade. [2:  Aliás, o recorrente cita como prova dessas assertivas documentos anexos que não se encontram na peça recursal.] 
13.35.	O acórdão recorrido não esclarece como se deu o sub-repasse dos recursos federais recebidos pela Sejudh/PA para a SDDH. Mas, independentemente de ter ou não ordenado o repasse e da gestão direta dos recursos ter sido colocada a cargo da SDDH, o recorrente, como representante máximo da Sejudh/PA, ao contrário do que alega, era o responsável por seu gerenciamento, porque assim previsto, sem ressalva, no instrumento de convênio, não sendo admissível a declaração de sua ilegitimidade passiva.
13.36.	Nesse sentido, o seguinte enunciado da jurisprudência selecionada deste Tribunal:
Ocorrendo indevida transferência integral do objeto do convênio pelo convenente para entidade privada, esta e seu administrador respondem solidariamente por eventual dano, pois efetivamente geriram os valores transferidos, juntamente com o responsável convenente a quem cabia a gestão dos recursos.
Acórdão 2619/2016-TCU-Plenário, Relator Marcos Bemquerer.
13.37.	Não foi colocada em questão, nos autos, a legitimidade do instituto do subconvênio. Embora o art. 116 da Lei 8.666/1993 nada fale sobre subconvênios, ao contrário do que alega o recorrente, o assunto foi objeto, de fato, da IN STN 1/1997, nos seguintes termos:
Art. 25. As unidades da Federação e os municípios que receberem transferências dos órgãos ou entidades, mencionados no art. 1º. desta Instrução Normativa, para execução de programa de trabalho que requeira nova descentralização ou transferência, subordinará tais transferências às mesmas exigências que lhe foram feitas, conforme esta Instrução Normativa.
 (...) 
13.38.	Essa verificação, contudo, é inócua, pois não está em questão, nos autos, a forma como se deu a atribuição da execução do convênio à SDDH pela Sejudh/PA.
13.39.	De semelhante modo, não foi questionada a qualificação da SDDH para a execução do objeto conveniado ou sua reputação, tanto que se aceitou a prestação de contas de todas as parcelas de recursos transferidas por meio do convênio, com exceção apenas da última.
13.40.	A alegada necessidade de sigilo das despesas realizadas pela SDDH, devido tratar-se de programa de proteção a testemunhas, não é justificativa para a falta de prestação de contas em questão. Não foi obstáculo algum à apresentação de prestação de contas dos repasses efetuados até a 8ª parcela dos recursos transferidos, abrangendo o período até 31/3/2011 (e, por isso, também a 9ª parcela) , como visto acima (peças 16, p. 241-353, e 17, p. 3-276) . O recorrente não explica o que a 10ª parcela teria de diferente das demais, para que o sigilo representasse óbice à prestação de contas apenas no caso específico dessa parcela.
13.41.	Aliás, entre os documentos anexados à prestação de contas apresentada, encontram-se diversas notas fiscais e recibos, todos emitidos em nome da SDDH, o que indica que não procede o temor de revelação de nomes, endereços, etc., de pessoas protegidas (peça 17, p. 219-274) .
13.42.	A necessidade de sigilo decorrente da natureza do programa não serve de escusa, portanto, para a falta de prestação de contas da 10ª parcela dos recursos transferidos por meio do convênio considerado.
13.43.	Por fim, quanto à alegação do recorrente sobre a ausência de dolo ou má-fé em sua conduta, colaciona-se a seguinte observação, formulada acerca de caso similar:
Ao contrário do que sustenta o recorrente, para a imputação em débito, não é necessária a comprovação da má-fé ou desonestidade do agente. Nas hipóteses em que for constatado dano ao erário resultante de omissão no dever de prestar contas, de ato de gestão ilegítimo ou antieconômico, ou desvio de dinheiro público, o Tribunal, ao julgar irregulares as contas, fixará a responsabilidade do agente público que praticou o ato irregular (artigo 16, § 2º, alínea 'a', da Lei 8.443/1192) . Não é necessária, assim, a conduta dolosa, bastando apenas a modalidade culposa.
Relatório do Acórdão 2178/2013-TCU-Segunda Câmara, Relator Benjamin Zymler.
13.44.	Alegações de Marco Apolo Santana Leão e da Sociedade Paraense de Defesa dos Direitos Humanos - SDDH (peça 92, p. 8-17) :
13.45.	A parcela 9, de R$ 75.000,00, foi depositada pela SEDH/PR nos cofres do Estado do Pará no último dia do convênio, em 31/3/2011, e só foi repassada à SDDH em 8/5/2011.
13.46.	A SDDH efetivamente realizou as proteções e o monitoramento, como se pode verificar pela declaração do sistema de monitoramento do Provita Federal (em anexo) . O monitoramento foi feito de 1/8/2010 a 28/2/2011, de acordo com o plano de trabalho. Contudo os recursos da parcela 9 não foram depositados nesse prazo, mas só em 8/5/2011, 68 dias após o fim do convênio.
13.47.	A falta de recursos, entre 1/3 e 30/6/2011, provocou verdadeiro caos na SDDH, com usuários sem recursos, funcionários sem salários, aluguéis atrasados, impostos não pagos, etc.
13.48.	A SDDH pediu reiteradamente explicações à Sejudh e à [Coordenação Geral de Proteção a Testemunhas -] CGPT do Governo Federal sobre como proceder com as prestações de contas de tal período, mas não obteve resposta. Observe-se e-mail enviado aos técnicos da Sejudh. Também os Ofícios 23/2011, 589/2012, 250 e 339 /2013 e 16/2014 (todos em anexo) .
13.49.	Somente em 24/6/2014 a Sejudh encaminhou ofício em que orienta no sentido de não misturar a prestação de contas do convênio em epígrafe com a do Convênio 2/2011, no valor de R$ 90.000,00, sendo que a SDDH e a Sejudh jamais celebraram convênio nesse valor.
13.50.	A Auditoria Geral do Estado - AGE realizou auditoria na SDDH, referente ao período de março a junho de 2011, e verificou que as despesas foram realizadas e pagas (docs. em anexo) . Isso significa que a SDDH efetivamente empregou os R$ 75.000,00 na proteção (pois já havia finalizado o monitoramento) .
13.51.	A prestação de contas da referida parcela foi encaminhada, salvo engano, juntamente com a do convênio que se iniciou em 1/7/2011, que custeou parte das despesas realizadas entre março e junho de 2011.
13.52.	A única diligência feita pela Sejudh à SDDH sobre a dita prestação de contas foi respondida pela entidade. A SDDH não tem conhecimento de outros ofícios não respondidos pela Sejudh a que alude o tomador de contas.
13.53.	Fica clara a ilegitimidade de polo passivo, ante a impossibilidade de atribuir à SDDH ou a seu diretor responsabilidade pelas irregularidades apontadas. Se não resta claro que os peticionantes não causaram dano ao erário, que se promova diligência para averiguar as atividades e os gastos realizados.
13.54.	Fundada em 8/8/1977, a SDDH executou importantes programas de direitos humanos no Estado do Pará, por mais de 10 anos, e conta com grande rede de parceiros e colaboradores em nível estadual, nacional e internacional.
13.55.	O Programa de Proteção a Vítimas e Testemunhas Ameaçadas - Provita foi instituído pela Lei 9.807/1999. No Pará, foi executado pela SDDH, contando com dezenas de usuários protegidos a cada ano. Em 2015, a SDDH resolveu entregar a execução do programa, por não ter mais condições de mantê-lo.
13.56.	Considerando que as ações previstas foram realizadas e os recursos aplicados, e que o peticionante nunca se locupletou ou usou de má-fé, requer sua exclusão do processo e também da SDDH. Requer ainda, caso cabível, que se converta o julgamento em diligência para sanar eventuais lapsos nas prestações apresentadas pela Sejudh à CGPT/SDH.
13.57.	Análise:
13.58.	Antes de mais nada, ressalve-se que os recorrentes, como visto, foram condenados pela falta de prestação de contas da 10ª - e não da 9ª - parcela de recursos federais transferidos por meio do convênio examinado. Ademais, não foi questionada a execução do objeto conveniado pela SDDH, de modo que é inócua a alegação de que teria efetivamente realizado as proteções e o monitoramento.[footnoteRef:3] [3:  Supostamente comprovada, aliás, por documentos anexos que não se encontram na peça recursal.] 
13.59.	As alegações dos recorrentes sobre o atraso na liberação dos recursos da 10ª parcela, a desordem administrativa que teria sido causada na SDDH por causa disso, os pedidos de orientação à Sejudh e à CGPT sobre como proceder à prestação de contas desses recursos e outras interações entre a SDDH e a Sejudh não são pertinentes, pois a entidade demonstrou ter conhecimento, no caso das demais parcelas, de que é necessário demonstrar o nexo de causalidade entre cada despesa efetuada à conta dos recursos repassados e a execução do objeto do convênio. 
13.60.	Na prestação de contas final, firmada pelos recorrentes José Acreano Brasil Júnior, em nome da Sejudh/PA, e Marco Apolo Santana Leão, em nome da SDDH, constam, conforme registra o MP/TCU (peça 59, p. 15, § 9) : "o relatório de cumprimento do objeto, o relatório de execução físico-financeira, o plano de contas, a conciliação bancária, a relação de pagamentos, a relação de bens, o extrato da conta específica e documentos relativos à aquisição de bens (peça 16, p. 241-353, e peça 17, p. 3-276) ." Portanto, não é verossímil que a SDDH não soubesse como deveria proceder à prestação de contas da 10ª parcela. Mesmo que fosse, isso não a isentaria, como executora direta do convênio, de apresentá-la. Conforme disposto no Decreto 93.872/1986:
Art. 145. Quem quer que utilize dinheiros públicos terá de justificar seu bom e regular emprego na conformidade das leis, regulamentos e normas emanadas das autoridades administrativas competentes (Decreto-Lei 200/1967, art. 93) .
13.61.	Sobre a suposta fiscalização realizada pela Auditoria Geral do Estado - AGE na SDDH, que teria verificado que as despesas do período de março a junho de 2011 teriam sido realizadas e pagas, o respectivo relatório não foi anexado ao recurso. Também não o foi às alegações de defesa dos recorrentes (peças 45 e 50) . Nas alegações, consta e-mail expedido pela SDDH (peças 45, p. 25, e 50, p. 25) , que informa simplesmente que a AGE teria recomendado que os valores referentes ao 9º termo aditivo (R$ 75.000,00) não fossem incluídos na prestação de contas do 8º termo aditivo e que teria ainda observado que "a situação estava irregular" e que "o convênio se encontrava a descoberto". Informa ainda que a SDDH nunca tivera acesso ao relatório de auditoria da AGE.
13.62.	Não se encontra nos autos, portanto, qualquer comprovação da afirmativa dos recorrentes de que a AGE teria verificado as despesas da SDDH do período de março a junho de 2011.
13.63.	É claro que não merece nenhuma credibilidade a afirmativa dos recorrentes de que, "salvo engano", a prestação de contas da referida parcela teria sido encaminhada juntamente com a de outro convênio "que se iniciou" em 1/7/2011. Além da falta de convicção na assertiva, não se encontra nos autos qualquer elemento para comprová-la.
13.64.	Ante o exposto, é patente que os recorrentes não apresentaram qualquer evidência que permitisse excluir sua responsabilidade pela irregularidade apontada e, por conseguinte, retirá-los do polo passivo da presente tomada de contas especial.
13.65.	Como já se observou acima, não se questiona nos autos a qualificação da SDDH para a execução do objeto conveniado ou sua reputação. Além disso, também já se observou que, "para a imputação em débito, não é necessária a comprovação da má-fé ou desonestidade do agente".
13.66.	Finalmente, quanto ao pedido de "conversão do julgamento em diligência", as normas que regulam o processo de controle externo não deferem aos responsáveis o poder de compelir o TCU a produzir provas, como a colheita de depoimentos ou a realização de perícias e diligências. Não cabe, nesse caso, a aplicação subsidiária das disposições do Código de Processo Civil relativas à produção de provas. É nesse sentido o entendimento pacífico deste Tribunal, conforme se depreende dos seguintes enunciados da sua jurisprudência selecionada:
Não é cabível a aplicação analógica das disposições pertencentes à prova do processo civil ao processo de controle externo, porque a Lei Orgânica e o Regimento Interno do TCU dispõem, exaustivamente, acerca dos meios de prova disponíveis aos responsáveis.
Acórdão 689/2015-TCU-Primeira Câmara, Relator Walton Alencar Rodrigues.
A produção de provas nos autos de controle externo é feita sob a forma escrita, sem a necessidade de convocação de testemunhas ou peritos, para conferir ao processo a necessária agilidade. A produção de provas periciais e testemunhais decorre do Código de Processo Civil (CPC) , cuja aplicabilidade, aos processos do TCU é apenas subsidiária.
Acórdão 130/2008-TCU-Plenário, Relator Aroldo Cedraz.
13.67.	Esse entendimento encontra suporte na jurisprudência do STF, conforme, entre outros, o seguinte julgado (com destaques acrescidos) :
MANDADO DE SEGURANÇA. TOMADA DE CONTAS ESPECIAL. TRIBUNAL DE CONTAS DA UNIÃO. PLANO NACIONAL DE QUALIFICAÇÃO DO TRABALHADOR - PLANFOR. IRREGULARIDADES NA APLICAÇÃO DE RECURSOS DO FUNDO DE AMPARO AO TRABALHADOR - FAT. ILEGALIDADE DA CELEBRAÇÃO DE TERMO ADITIVO. RESPONSABILIDADE ADMINISTRATIVA. APLICAÇÃO DE MULTA A EX-GESTOR PÚBLICO. PRODUÇÃO DE PROVAS TESTEMUNHAIS, PERICIAIS E REQUISIÇÃO DE DOCUMENTOS. INDEFERIMENTO. EXAME RESTRITO ÀS PROVAS DOCUMENTAIS. NÃO OCORRÊNCIA DE CONTRARIEDADE ÀS GARANTIAS DO DEVIDO PROCESSO LEGAL, DO CONTRADITÓRIO E DA AMPLA DEFESA. SEGURANÇA DENEGADA.
MS 29137/DF, Relatora Cármen Lúcia, DJe 27/2/2013.
13.68.	Não há qualquer fundamento normativo, portanto, que permita o atendimento do pleito de realização de diligência formulado pelos recorrentes.
CONCLUSÃO
14.	Das análises anteriores, conclui-se que os argumentos apresentados pelos recorrentes são insuficientes para excluir sua responsabilidade pela falta de comprovação da boa e regular aplicação dos recursos da 10ª parcela do Convênio SEDH/PR 28/2003, no valor de R$ 75.000,00, repassada à Sejudh/PA em 30/3/2011, decorrente das condições de responsável pela execução do convênio e respectiva prestação de contas, no caso do Secretário da Sejudh/PA, José Acreano Brasil Júnior, e de executora direta do convênio, no caso da SDDH, representada por seu dirigente, Marco Apolo Santana Leão.
15.	Com base nessa conclusão, propõe-se o conhecimento dos recursos interpostos para que lhes seja denegado provimento.
PROPOSTA DE ENCAMINHAMENTO
16.	Ante o exposto, submete-se à consideração superior a presente análise dos recursos de reconsideração interpostos por José Acreano Brasil Júnior, Marco Apolo Santana Leão e Sociedade Paraense de Defesa dos Direitos Humanos - SDDH, contra o Acórdão 3512/2017-TCU-Primeira Câmara, propondo-se, com fundamento no art. 32, inciso I, e 33, da Lei 8.443/1992 c/c o art. 285, caput e § 1º, do RI/TCU:
a) conhecer dos recursos e, no mérito, negar-lhes provimento;
b) dar conhecimento aos recorrentes e aos demais interessados da decisão que vier a ser prolatada."

Cassio Barbosa Mácola (48.798/OAB-DF); Antônio Alberto da Costa Pimentel (20.873/OAB-PA) e outros.

Procurador Sergio Ricardo Costa Caribé.

RECURSOS DE RECONSIDERAÇÃO EM TOMADA DE CONTAS ESPECIAL. SECRETARIA ESPECIAL DE DIREITOS HUMANOS DA PRESIDÊNCIA DA REPÚBLICA. REPASSE DE RECURSOS FEDERAIS AO ESTADO DO PARÁ POR MEIO DE CONVÊNIO. AUSÊNCIA DE COMPROVAÇÃO DA BOA E REGULAR APLICAÇÃO DE PARTE DOS RECURSOS REPASSADOS. CONHECIMENTO. NÃO-PROVIMENTO.

TOMADA DE CONTAS ESPECIAL (TCE)

Secretaria de Recursos (SERUR); Secretaria de Controle Externo de Tomada de Contas Especial (SecexTCE).

Trata-se de recursos de reconsideração interpostos por José Acreano Brasil Júnior, Marco Apolo Santana Leão e pela Sociedade Paraense de Defesa dos Direitos Humanos (SDDH) contra o Acórdão 3512/2017-TCU-Primeira Câmara, de relatoria do E. Ministro Vital do Rego, que julgou irregulares as contas dos recorrentes, condenando-os ao ressarcimento de débito e aplicando-lhes multa. 
A Secretaria Especial de Direitos Humanos da Presidência da República (SEDH/PR) instaurou esta tomada de contas especial em razão da reprovação parcial da prestação de contas relativa ao Convênio 28/2003 (Siafi 480862) , celebrado com a Secretaria de Estado de Justiça e Direitos Humanos do Pará (Sejudh/PA) , cujo objeto foi a execução do programa de apoio e proteção a vítimas, testemunhas e familiares ameaçados no Estado do Pará. 
O ajuste vigeu entre 18/8/2003 e 30/4/2011 e, por meio dele, foram repassados R$ 6.376.334,00 de recursos federais, em dez parcelas, com contrapartida de R$ 2.609.510,66 do estado, para a execução do programa, restando sem comprovação somente a aplicação dos recursos referentes à 10ª parcela, no valor histórico de R$ 75.000,00. 
Para executar a maior parte do convênio, a Sejudh/PA firmou subconvênio com a Sociedade Paraense de Defesa dos Direitos Humanos - SDDH, razão pela qual, a entidade foi responsabilizada na qualidade de terceiro que, como preposto da convenente, concorreu para o cometimento do dano apurado.
Os responsáveis foram condenados ao pagamento de R$ 75.000,00, relativos à 10ª parcela transferida em 30/3/2011, bem como, individualmente, da multa prevista no art. 57 da Lei 8.443/1992, no valor de R$ 7.000,00.
A Serur propôs, em uníssono, conhecer dos recursos de reconsideração e, no mérito, negar-lhe provimento. 
O MP/TCU anuiu à proposta.
Alinho-me ao encaminhamento proposto e incorporo as análises da unidade técnica e do MP/TCU às minhas razões de decidir, sem prejuízo de tecer considerações.
No que concerne à preliminar de prescrição da pretensão punitiva levantada, não houve distinção quanto à prescrição do débito e da multa aplicada, sendo ambos tratados como sanções sujeitas à prescrição da pretensão punitiva pelos recorrentes.
A prescrição da pretensão punitiva foi discutida no TC Processo 030.926/2015-7, no âmbito do qual, o TCU firmou o entendimento, por meio do Acórdão 1441/2016-TCU-Plenário, de que a pretensão punitiva desta Corte se subordina ao prazo de dez anos, nos termos do art. 205 c/c art. 2.028 do Código Civil, devendo ser contada a partir da data de ocorrência da irregularidade sancionada, e sendo interrompida pelo ato que ordenar a citação, a audiência ou a oitiva da parte, reiniciando-se sua contagem a partir de tal ato, conforme o art. 202, inciso I e parágrafo único, também do Código Civil.
Neste caso, a data de ocorrência da irregularidade, é a aquela em que expirou o prazo final para a prestação de contas do convênio, ou seja, a do início da mora do convenente: 29/6/2011.
Os responsáveis foram citados, no âmbito do TCU, mediante os Ofícios 248, 249 e 246-TCU/Secex-PA, de 17/5/2016 (peças 28, 29 e 26) , recebidos em 25/5 e 1/6/2016 (peças 42, 46 e 38) , cuja expedição foi ordenada pelo titular da unidade técnica em 13/5/2016 (peça 24) .
Entre 29/6/2011 e 13/5/2016 se passaram menos de cinco anos. O acórdão recorrido, que lhes aplicou as punições foi proferido em sessão ordinária da 1ª Câmara desta Corte, ocorrida em 23/5/2017, cerca de um ano após as citações.
Pelo exposto, não há falar em prescrição da pretensão punitiva, tampouco em prescrição do débito.
Embora conste dos autos extrato contendo movimentações financeiras no período final de vigência do convênio, não é possível identificar em que foram aplicados os recursos da última parcela repassada, haja vista a inexistência da relação de pagamentos ou de documentos aptos a demonstrar que o valor foi regularmente utilizado.
Os recorrentes alegaram haver dúvidas acerca do procedimento a ser adotado para prestação das contas do valor repassado à SDDH em 8/5/2011. Porém, o argumento não procede, uma vez que a convenente e a executora já haviam se desincumbido de tal obrigação quanto às nove parcelas anteriores, comprovando que tinham ciência da sistemática de prestação de contas dos recursos recebidos. Deveriam, portanto, ter procedido da mesma maneira, a fim de permitir o estabelecimento do nexo de causalidade entre os gastos realizados e os valores que lhes foram confiados.
Por fim, José Acreano Brasil Júnior alegou que não geriu os recursos nem ordenou despesas com recursos do convênio, o que exclui totalmente sua responsabilidade, pois quem efetivamente o fez foi Marco Apolo Santana Leão, dirigente da SDDH, à época dos fatos.
A 10ª parcela foi repassada em 30/3/2011, sendo o prazo final para prestação de contas fixado em 29/4/2011 (Cláusula Segunda, II, "f", do convênio, peça 2, p. 246) , ou seja, no fim do quarto mês da gestão do recorrente. Improcedente, portanto, sua pretensão de se eximir de responsabilidade em razão de os aditivos contratuais que subsidiaram o repasse desse recurso terem sido firmados antes do início da sua gestão.
A responsabilidade pela execução e prestação de contas do convênio é da convenente, a Sejudh/PA, obrigação que não decai pelo fato de a Secretaria de Estado ter atribuído as atividades necessárias à consecução do objeto à SDDH, por meio de subconvênio. A responsabilidade da SDDH pela parcela de recursos cuja aplicação na finalidade prevista não foi comprovada deriva da sua qualidade de terceiro que concorreu para o cometimento do dano apurado, nos termos do art. 16, § 2º, "b", da Lei 8.443/1992. 
A responsabilidade primária da convenente pela regular execução do convênio remanesce.
Por todo o exposto e ante a ausência de apresentação de quaisquer elementos capazes de demonstrar a correta utilização dos recursos federais transferidos em 30/3/2011 à Sejudh/PA, conheço dos recursos, para, no mérito, negar-lhes provimento, mantendo incólume a decisão recorrida.
Feitas essas considerações, voto pela aprovação da minuta de acordão que submeto ao colegiado.
TCU, Sala das Sessões Ministro Luciano Brandão Alves de Souza, em 14 de julho de 2020.
WALTON ALENCAR RODRIGUES 
Relator